臺灣高等法院高雄分院民事判決　　　　 99年度上易字第252號
上　訴　人　蔡明芳
被上訴人　　周耕宇
訴訟代理人　黃美娟
上列當事人間請求侵權行為損害賠償事件，上訴人對於民國99年
7 月29日臺灣高雄地方法院98年度重訴字第218 號第一審判決提
起上訴，本院於100年4月20日言詞辯論終結，判決如下：
    主  文
原判決關於駁回上訴人後開第二項之訴部分廢棄。
被上訴人應再給付上訴人新臺幣伍拾參萬參仟壹佰貳拾肆元，及
自民國九十八年四月十六日起至清償日止，按週年利率百分之五
計算之利息。
其餘上訴駁回。
第二審訴訟費用，由被上訴人負擔七分之五，餘由上訴人負擔。
    事實及理由
一、上訴人起訴主張：被上訴人於民國97年4 月25日上午10時10
    分許，駕駛車牌號碼XJ-2751 號自小客車，沿高雄市○○區
    ○○路由北往南行駛，行經該路與四維四路交岔路口欲右轉
    時，適訴外人鍾雅薰騎乘車牌號碼XV3-516 號機車搭載伊，
    亦沿永泰路同向直行通過上開路口，被上訴人竟疏未注意轉
    彎車應讓直行車先行，致其駕駛之自小客車右前車頭，與鍾
    雅薰騎乘之機車左側發生碰撞，造成伊倒地並受有頭部外傷
    、腦震盪併枕部頭皮挫傷、兩下肢多處挫擦傷、第五腰椎第
    一薦椎椎間盤突出症等傷害，伊因此支出醫療費用新臺幣（
    下同）33,126元、交通費用25,549元、醫療器材費用11,217
    元，伊並因椎間盤突出症致有一年時間不能工作，是被上訴
    人應賠償伊不能工作之損失324,000 元。再伊亦因本件車禍
    所致之椎間盤突出症導致減損勞動能力，伊自得請求被上訴
    人賠償減損勞動能力之損害5,018,197 元，伊並因此次車禍
    及椎間盤突出症致身心受有重大痛苦，爰請求精神慰撫金
    1,000,000 元等情，爰本於侵權行為之法律關係，求為判決
    ：(一)被上訴人應給付上訴人6,412,089 元及自起訴狀繕本送
    達翌日即98年4 月16日起至清償日止，按週年利率5%計算之
    利息。(二)願供擔保，請准宣告假執行。
二、被上訴人則以：上訴人所受之第五腰椎第一薦椎椎間盤突出
    症，應非本件交通事故所導致，且其請求之精神慰撫金亦過
    高等語，資為抗辯。
三、原審判決被上訴人應給付上訴人104,392 元及自98年4 月16
    日起至清償日止，按週年利率5%計計算之利息，而駁回上訴
    人其餘請求，上訴人就敗訴部分其中763,124 元本息部分（
    即減損勞動能力之損害463,124 元及精神慰撫金30萬元），
    提起上訴，上訴聲明：(一)原判決關於駁回上訴人後開第二項
    之訴部分廢棄。(二)被上訴人應再給付上訴人763,124 元，及
    自98年4 月16日起至清償日止，按週年利率5%計計算之利息
    。(三)第二審訴訟費用由被上訴人負擔。被上訴人則答辯聲明
    ：(一)上訴駁回。(二)第二審訴訟費用由上訴人負擔。
四、兩造不爭執事項：
  (一)被上訴人於上開時地，因過失致上訴人受傷，被上訴人並因
    過失傷害犯行，經原審刑事庭以98年度審交簡字第1253號刑
    事簡易判決判處拘役50日確定。
  (二)上訴人確因本件車禍事件，支出醫療費用33,126元、交通費
    用25,549元、醫療器材費用11,217元，並因本件車禍而受傷
    住院5 日無法工作，致損失4,500元。
  (三)上訴人因第五腰椎第一薦椎椎間盤突出症，勞動能力減損12
    %。
五、兩造爭執事項：(一)上訴人所受之第五腰椎第一薦椎椎間盤突
    出症，是否係因本件交通事故所導致？(二)上訴人所得請求之
    金額為若干？本院判斷如下：
六、上訴人所受之第五腰椎第一薦椎椎間盤突出症，是否係因本
    件交通事故所導致部分：
  (一)按所謂相當因果關係，係以行為人之行為所造成客觀存在之
    事實為觀察之基礎，就此客觀存在之事實，依吾人智識經驗
    判斷，有此行為通常均發生同樣損害之結果者，該行為與損
    害之間即有相當因果關係（最高法院99年度台上字第2058號
    判決參照）。
  (二)經查上訴人主張其所受之第五腰椎第一薦椎椎間盤突出症，
    係因本件交通事故所導致等情，業據其提出行政院國軍退除
    役官兵輔導委員會台中榮民總醫院、嘉義基督教醫院、長庚
    紀念醫院、高雄醫學大學附設中和紀念醫院、國立成功大學
    醫學院附設醫院及陽明醫院之診斷證明書為證（附民卷第6
    、7 頁、原審卷第88至90頁）。且經本院送嘉義基督教醫院
    鑑定結果，該院於100 年1 月10日嘉基醫字第991200173 號
    函覆稱：「1.腰椎間盤軟骨突出之原因可能與外傷，工作或
    體質有關: 依醫理推斷，與外傷有關者，可由病程推測；如
    果原來病人外傷前並無病症，但於發生外傷後即出現病症，
    則可能是外傷造成。2.(1)調閱病人於本院的醫療記錄，發現
    於87年2 月即有因下背痛斷斷續續前來本院骨科及復健科門
    診（87年2 月，87年6 月，89年7 月，91年7-8 月，92年10
    -11 月，93年1 、5 、6 、7 、8 、10月) ，X 光可發現輕
    微的腰椎側彎，門診醫師診斷為腰椎側彎及脊椎旁肌肉扭傷
    ；並無椎間盤突出之診斷，病人於車禍前最後一次有提到背
    痛記載的是在95年11月的感染科門診，病人車禍前半年只來
    本院看過一次門診（97年4 月7 日支氣管炎）；單純就病人
    於本院的醫療記錄觀察，可以推知病人雖然有腰椎側彎，但
    她在車禍前的下背痛應當是處於穩定狀態，沒有急性疼痛的
    問題。(2)病人在車禍後於97年5 月7 日開始來本院復健（97
    年5 月7 日，5 月19日，5 月29日，6 月6 日，6 月14日，
    6 月24日，7 月2 日，7 月9 日，7 月21日，7 月29日，8
    月6 日，8 月14日，8 月21日，8 月30日，9 月9 日，9 月
    20日）礙於健保規定，復健3 個月無效始能核磁共振檢查，
    病人於8 月6 日進行核磁共振才發現有第五腰椎第一薦椎椎
    間盤突出症，但從病人5 月至8 月的持續疼痛及復健，應可
    推定第五腰椎第一薦椎椎間盤突出症於5 月時即存在。(3)小
    結：病人在車禍前的下背痛應當是處於穩定狀態，沒有急性
    疼痛的問題，但於車禍後5 月份來本院門診時即有下背痛以
    及第五腰椎第一薦椎椎間盤突出症。3.本案客觀上存在事實
    為病人原有的腰椎側彎問題，使其腰椎本就容易受傷，再加
    上汽車撞上摩托車強大的撞擊力道（已知造成本病人倒地併
    頭部外傷，枕部頭皮挫傷，兩下肢多處挫擦傷），依經驗法
    則，強大的撞擊力道遇到容易受傷的腰椎，可認通常可造成
    椎間盤突出症的結果」等語（本院卷第61、62頁），足見上
    訴人之第五腰椎第一薦椎椎間盤突出症與本件車禍間有因果
    關係存在。至邱外科醫院97年4 月29日診斷證明書雖記載：
    「1.頭部外傷、腦震盪併枕部頭皮挫傷。2.兩下肢多處挫擦
    傷。」而未有關於下腰疼痛之記載，惟依上訴人於97年4 月
    25日至4 月29日在邱外科醫院之出院病歷摘要（12）出院診
    斷3 清楚記載「下背痛」，（17）住院治療欄4 記載「下背
    痛」等語（本院卷第13頁），顯見該診斷證明書係漏載「下
    背痛」部分，是不能執該診斷證明書未記載上訴人「下背痛
    」，遽認上訴人當時並無椎間盤突出症之情形。被上訴人所
    辯上訴人所受之第五腰椎第一薦椎椎間盤突出症，應非本件
    交通事故所導致云云，尚無可採。依上說明，上訴人主張其
    所受之第五腰椎第一薦椎椎間盤突出症，係因本件交通事故
    所導致，自堪信為真實。
七、上訴人所得請求之金額為若干部分：
  (一)按因故意或過失不法侵害他人之權利者，負損害賠償責任。
    不法侵害他人之身體或健康者，對於被害人因此喪失或減少
    勞動能力或增加生活上之需要時，應負損害賠償責任。不法
    侵害他人之身體、健康、名譽、自由、信用、隱私、貞操，
    或不法侵害其他人格法益而情節重大者，被害人雖非財產上
    之損害，亦得請求賠償相當之金額，民法第184 條第1 項前
    段、第193 條第1 項、第195 條第1 項分別定有明文。本件
    被上訴人並不爭執其應負侵權行為損害賠償責任。本院審酌
    上訴人得請求被上訴人賠償金額如下：
  1.上訴人支出醫療費用33,126元、交通費用25,549元、醫療器
    材費用11,217元及住院5 日之不能工作損失4,500 元，合計
    74,392元，為兩造所不爭執，應予准許。
  2.減損勞動能力損害：查上訴人主張因第五腰椎第一薦椎椎間
    盤突出症傷害，勞動能力減損12% ，為兩造所不爭執（本院
    卷第69頁），次查上訴人係65年4 月17日生，於97年4 月25
    日本件車禍事故發生時年32歲，算至65歲退休為止，尚有工
    作年數33年，上訴人請求32年之減損勞動能力損害，自無不
    可。又被上訴人同意上訴人每月薪資以基本工資17,280元計
    算。茲依霍夫曼計算法扣除中間利息，上訴人可請求減損勞
    動能力損害為483,268 元（17,280×12×12% ÷1,000,000
    ×19,421,472＝483,268 ，元以下四捨五入）。上訴人僅請
    求463,124 元，未逾上開金額，應予准許。
  3.精神慰撫金：上訴人主張因此次車禍及椎間盤突出症致身心
    受有重大痛苦，請求精神慰撫金。按慰撫金數額之認定，除
    依被害人所受身體上及精神上痛苦程度，及所造成之影響二
    者予以衡量外，尚須斟酌雙方之身分資力與加害之程度及各
    種情形，予以核定。本件上訴人因此次車禍受有頭部外傷、
    腦震盪併枕部頭皮挫傷、兩下肢多處挫擦傷及第五腰椎第一
    薦椎椎間盤突出症等傷害，已見前述，是上訴人主張受有精
    神上之痛苦，依據民法第195 條之規定請求被上訴人賠償其
    非財產上之損害，自屬有據。查上訴人前於92至94年間於美
    容診所擔任美容指導，於車禍發生時並無工作，現擔任美容
    講師，97年度收入計54,281元，名下有3 筆不動產、1 輛豐
    田牌自小客車；被上訴人除老人年金外並無收入，名下有3
    筆不動產等情，業經兩造陳明，且有稅務電子閘門財產所得
    調件明細表（原審卷第13至24頁）在卷可憑，堪予認定。審
    酌兩造之身分、地位、經濟狀況、被上訴人之加害程度、上
    訴人因頭部外傷、腦震盪併枕部頭皮挫傷、兩下肢多處挫擦
    傷及第五腰椎第一薦椎椎間盤突出症等傷害，受有心理及生
    理上所受之痛苦折磨等一切情狀，認上訴人請求精神慰撫金
    以10萬元為適當，逾此數額之請求，即難准許。
  (二)綜上，上訴人得請求被上訴人賠償醫療費用33,126元、交通
    費用25,549元、醫療器材費用11,217元、住院5 日之不能工
    作損失4,500 元、減損勞動能力損害463,124 元及精神慰撫
    金100,000元，合計637,516 元。
八、綜上所述，上訴人依侵權行為法律關係，請求被上訴人給付
    637,516 元，及自附帶民事起訴狀繕本送達翌日即98年4 月
    16日起至清償日止，按週年利率5%計算之利息，為有理由，
    應予准許；逾此範圍之請求，為無理由，不應准許。原審僅
    命被上訴人給付104,392 元，尚有未合，被上訴人應再給付
    上訴人533,124 元，上訴意旨，指摘原判決關此部分不當，
    求予廢棄改判，為有理由，爰由本院將原判決此部分廢棄，
    改判如主文第二項所示。至於上訴人之請求不應准許部分，
    原審為上訴人敗訴之判決，並駁回其假執行之聲請，經核於
    法並無不合，上訴意旨，指摘原判決關此部分不當，求予廢
    棄改判，為無理由，應予駁回。
九、據上論結，本件上訴為一部有理由，一部無理由，依民事訴
    訟法第450 條、第449 條第1 項、第79條，判決如主文。
中    華    民    國  100     年    5    月     4     日
                            民事第一庭
                                  審判長法官  蔡明宛
                                  法      官  魏式璧
                                  法      官  曾錦昌
以上正本證明與原本無異。
本件不得上訴。
中    華    民    國  100     年    5    月     4     日
                                  書  記  官  黎  珍